---
subtitle: "Lectura y Transformaciones de Datos"
editor_options: 
  chunk_output_type: console
---

# Datos de Delitos {#sec-data}

```{r setup, include=FALSE}
knitr::opts_chunk$set(echo = TRUE)
options(scipen = 999, warn=-1)

#cargar Librerias
source("R/librerias.R")
# Cargar Funciones
source("R/librerias.R")

```

## Cargar Librerías y Funciones

En primer lugar se procederá a cargar las librerías necesarias para realizar el tratamiento y transformaciones a los datos.


```{r eval=FALSE}
## Manipulación de Tablas
library(dplyr)
library(purrr)

## Manipulación de Fechas
library(lubridate)

## Manipulación de Datos Espaciales
library(sf)

## Visualización de Datos Espaciales
library(mapview)

## Manipulación de Excel
library(openxlsx))
```

También se cargarán las funciones creadas previamente, revisar el @sec-fuctions.

```{r eval=FALSE}
# Cargar Funciones
source("R/librerias.R")
```


## Lectura de Datos

Los datos se encuentran en formato RDS separados por y sin ningún tratamiento. Se procederá a revisar el contenido de los datos del año 2017 llamado `Casos_2017.rds`.




```{r eval=FALSE}
datos_2017 <- readRDS(file = "data/delitos/raw/Casos_2017.rds")
head(datos_2017)
```

```{r eval=TRUE, echo=FALSE}
datos_2017 <- readRDS(file = "data_samples/raw_2017_100.rds")
head(datos_2017)
```




Se puede observar que corresponde a `1.418.435` de casos policiales con información espacial tipo punto ({{< var library.sf >}}), además información temporal y divisiones administrativas.













