---
title: "Resúmenes"
subtitile: "Generar tablas Resumenes"
editor_options: 
  chunk_output_type: console
---


```{r setup, include=FALSE}
knitr::opts_chunk$set(echo = TRUE, eval =TRUE)
options(scipen = 999, warn=-1)

#cargar Librerias
source("R/librerias.R")
# Cargar Funciones
source("R/funciones.R")

```


## Introducción


Este capítulo tiene como objetivos generar tablas resúmenes generales de acuerdo a diferentes unidades territoriales, tipologías delictuales y tipos de casos policiales.



## Preparación de Data

```{r eval=FALSE}
#cargar Librerias
source("R/librerias.R")
# Cargar Funciones
source("R/funciones.R")


delitos <- readRDS( "data/delitos/delitos_all_categ.rds") %>% 
  rename(ZONA = GEOCODIGO)
```

```{r echo=FALSE, eval=TRUE}
source("R/librerias.R")
# Cargar Funciones
source("R/funciones.R")


delitos <- readRDS("data_samples/del_cat_sampled.rds")
```

Creación de una variable de tiempo para concervar el orden de los datos


```{r eval=TRUE}
delitos <- delitos %>%
  st_drop_geometry() %>% 
  mutate(FECHA_DEL = ymd(FECHA_DEL)) %>% 
  mutate(tiempo = paste0(year(FECHA_DEL), "_",
                         sprintf("%02d",month(FECHA_DEL)))) %>% 
  mutate(tiempo = ym(tiempo))

# head(delitos)
```

## Resúmenes por mes


General

```{r eval=TRUE}
# General
del_mes <- delitos %>% 
  group_by(tiempo, GRUPO, TIPO) %>% 
  summarise(cantidad = n(), .groups = "keep") %>% 
  arrange(tiempo) %>% 
  as.data.frame()

# saveRDS(del_mes, "data/resumen/del_mes.rds")
# write.xlsx(del_mes, "data/tablas/del_mes.xlsx", overwrite = T)


head(del_mes)
```

Regional

```{r}
del_region <- delitos %>% 
  group_by(tiempo, REGION, NOM_REGION, GRUPO, TIPO) %>% 
  summarise(cantidad = n(), .groups = "keep") %>% 
  arrange(tiempo)%>% 
  as.data.frame()

# saveRDS(del_region, "data/resumen/del_regional.rds")
# write.xlsx(del_region, "data/tablas/del_region.xlsx", overwrite = T)

head(del_region)
```


Comunal
```{r}

# Comunal
del_comuna <- delitos %>% 
  group_by(tiempo, REGION, NOM_REGION,COMUNA,  NOM_COMUNA, GRUPO, TIPO) %>% 
  summarise(cantidad = n(), .groups = "keep") %>% 
  arrange(tiempo)%>% 
  as.data.frame()

# saveRDS(del_comuna, "data/resumen/del_comuna.rds")
# write.xlsx(del_comuna, "data/tablas/del_comuna.xlsx", overwrite = T)

head(del_comuna)
```

```{r eval =T}
# Zona
del_zona <- delitos %>% 
  group_by(tiempo, REGION, NOM_REGION,COMUNA,  NOM_COMUNA,  ZONA,  GRUPO, TIPO) %>% 
  summarise(cantidad = n(), .groups = "keep") %>% 
  arrange(tiempo)%>% 
  as.data.frame()

# saveRDS(del_zona, "data/resumen/del_zona.rds")
# write.xlsx(del_zona, "data/tablas/del_zona.xlsx", overwrite = T)


head(del_comuna)
```


```{r eval = T}
del_tipo_zona <- delitos %>% 
  group_by(tiempo, REGION, NOM_REGION,COMUNA,  NOM_COMUNA,  ZONA,  TIPO) %>% 
  summarise(cantidad = n(), .groups = "keep") %>% 
  arrange(tiempo)%>% 
  as.data.frame()

# saveRDS(del_tipo_zona, "data/resumen/del_tipo_zona.rds")
# write.xlsx(deldel_tipo_zona_zona, "data/tablas/del_tipo_zona.xlsx", overwrite = T)


head(del_tipo_zona)

```

## Resúmenes por Denuncia

```{r eval =T}
# General
del_mes <- delitos %>% 
  filter(CLASIFICAC == "DENUNCIA") %>% 
  group_by(tiempo, GRUPO, TIPO) %>% 
  summarise(cantidad = n(), .groups = "keep") %>% 
  arrange(tiempo) %>% 
  mutate(CLASIFICAC = "DENUNCIA") %>% 
  as.data.frame()

# saveRDS(del_mes, "data/resumen/del_mes_denuncia.rds")
# write.xlsx(del_mes, "data/tablas/del_mes_denuncia.xlsx", overwrite = T)

head(del_mes)
```


```{r eval =T}
# Regional
del_region <- delitos %>% 
  filter(CLASIFICAC == "DENUNCIA") %>% 
  group_by(tiempo, REGION, NOM_REGION, GRUPO, TIPO) %>% 
  summarise(cantidad = n(), .groups = "keep") %>% 
  arrange(tiempo)%>% 
  mutate(CLASIFICAC = "DENUNCIA") %>% 
  as.data.frame()

# saveRDS(del_region, "data/resumen/del_regional_denuncia.rds")
# write.xlsx(del_region, "data/tablas/del_regional_denuncia.xlsx", overwrite = T)

head(del_region)
```


```{r eval = T}
# Comunal
del_comuna <- delitos %>% 
  filter(CLASIFICAC == "DENUNCIA") %>% 
  group_by(tiempo, REGION, NOM_REGION,COMUNA,  NOM_COMUNA, GRUPO, TIPO) %>% 
  summarise(cantidad = n(), .groups = "keep") %>% 
  arrange(tiempo)%>% 
  mutate(CLASIFICAC = "DENUNCIA") %>% 
  as.data.frame()

# saveRDS(del_comuna, "data/resumen/del_comuna_denuncia.rds")
# write.xlsx(del_comuna, "data/tablas/del_comuna_denuncia.xlsx", overwrite = T))

head(del_comuna)
```


```{r eval =T}
# Zona
del_zona<- delitos %>% 
  filter(CLASIFICAC == "DENUNCIA") %>% 
  group_by(tiempo, REGION, NOM_REGION,COMUNA,  NOM_COMUNA,  ZONA,  GRUPO, TIPO) %>% 
  summarise(cantidad = n(), .groups = "keep") %>% 
  arrange(tiempo)%>% 
  mutate(CLASIFICAC = "DENUNCIA") %>% 
  as.data.frame()

# saveRDS(del_zona, "data/resumen/del_zona_denuncia.rds")
# write.xlsx(del_zona, "data/tablas/del_zona_denuncia.xlsx", overwrite = T)

head(del_zona)
```


```{r eval = T}
# Zona tipo
del_tipo_zona <- delitos %>% 
  filter(CLASIFICAC == "DENUNCIA") %>% 
  group_by(tiempo, REGION, NOM_REGION,COMUNA,  NOM_COMUNA,  ZONA,  TIPO) %>% 
  summarise(cantidad = n(), .groups = "keep") %>% 
  arrange(tiempo)%>% 
  mutate(CLASIFICAC = "DENUNCIA") %>% 
  as.data.frame()

# saveRDS(del_tipo_zona, "data/resumen/del_tipo_zona_denuncia.rds")
# write.xlsx(del_tipo_zona, "data/tablas/del_tipo_zona_denuncia.xlsx", overwrite = T)


head(del_tipo_zona)
```

## Resúmenes por Detenciones

```{r eval =F}
# General
del_mes <- delitos %>% 
  filter(CLASIFICAC == "DETENCION") %>% 
  group_by(tiempo, GRUPO, TIPO) %>% 
  summarise(cantidad = n(), .groups = "keep") %>% 
  arrange(tiempo) %>% 
  mutate(CLASIFICAC = "DETENCION") %>% 
  as.data.frame()

# saveRDS(del_mes, "data/resumen/del_mes_detencion.rds")
# write.xlsx(del_mes, "data/tablas/del_mes_detencion.xlsx", overwrite = T)

head(del_mes)

```


```{r eval =T}
# Regional
del_region <- delitos %>% 
  filter(CLASIFICAC == "DETENCION") %>% 
  group_by(tiempo,  REGION, NOM_REGION,GRUPO, TIPO) %>% 
  summarise(cantidad = n(), .groups = "keep") %>% 
  mutate(CLASIFICAC = "DETENCION") %>% 
  arrange(tiempo)%>% 
  as.data.frame()

# saveRDS(del_region, "data/resumen/del_regional_detencion.rds")
# write.xlsx(del_region, "data/tablas/del_regional_detencion.xlsx", overwrite = T)

head(del_region)
```


```{r eval = T}
# Comunal
del_comuna <- delitos %>% 
  filter(CLASIFICAC == "DETENCION") %>% 
  group_by(tiempo,  REGION, NOM_REGION,COMUNA,  NOM_COMUNA,GRUPO, TIPO) %>% 
  summarise(cantidad = n(), .groups = "keep") %>% 
  arrange(tiempo)%>% 
  mutate(CLASIFICAC = "DETENCION") %>% 
  as.data.frame()

# saveRDS(del_comuna, "data/resumen/del_comuna_detencion.rds")
# write.xlsx(del_comuna, "data/tablas/del_comuna_detencion.xlsx", overwrite = T)


head(del_comuna)
```


```{r eval = T}
# Zona
del_zona <- delitos %>% 
  filter(CLASIFICAC == "DETENCION") %>% 
  group_by(tiempo,  REGION, NOM_REGION,COMUNA,  NOM_COMUNA,ZONA,  GRUPO, TIPO) %>% 
  summarise(cantidad = n(), .groups = "keep") %>% 
  arrange(tiempo)%>% 
  mutate(CLASIFICAC = "DETENCION") %>% 
  as.data.frame()

# saveRDS(del_zona, "data/resumen/del_zona_detencion.rds")
# write.xlsx(del_zona, "data/tablas/del_zona_detencion.xlsx", overwrite = T)

head(del_zona)
```


```{r eval =T}
# Zona tipo
del_tipo_zona <- delitos %>% 
  filter(CLASIFICAC == "DETENCION") %>% 
  group_by(tiempo,  REGION, NOM_REGION,COMUNA,  NOM_COMUNA,  ZONA,  TIPO) %>% 
  summarise(cantidad = n(), .groups = "keep") %>% 
  arrange(tiempo)%>% 
  mutate(CLASIFICAC = "DETENCION") %>% 
  as.data.frame()

# saveRDS(del_tipo_zona, "data/resumen/del_tipo_zona_detencion.rds")
# write.xlsx(del_tipo_zona, "data/tablas/del_tipo_zona_detencion.xlsx", overwrite = T)

head(del_tipo_zona)
```

